臺灣桃園地方法院民事判決
                                      105年度訴字第612號
原      告  黃張春英
            源泰窯業股份有限公司

兼 上 一人
法定代理人  黃柏菁  
上三人共同
訴訟代理人  張立業律師
            謝昀成律師
            呂明修律師
被      告  賴茂成  
訴訟代理人  陳明欽律師
            王秋滿律師
上列當事人間請求排除侵害事件，於民國106 年4 月21日言詞辯
論終結，本院判決如下：
    主      文
原告之訴及假執行之聲請均駁回。
訴訟費用由原告負擔。
    事實及理由
壹、程序方面：
一、按不變更訴訟標的，而補充或更正事實上或法律上之陳述者
    ，非為訴之變更或追加，民事訴訟法第256 條定有明文。查
    原告起訴時聲明原為：㈠被告應將桃園市○○區○○○段000 地號
    土地上之占用物（實際占有範圍及面積，俟鈞院囑託地政事
    務所測量後補正）清除及回復原狀，並返還土地予原告；㈡
    被告應將桃園市○○區○○○段000000地號土地上之占用物（實
    際占有範圍及面積，俟鈞院囑託地政事務所測量後補正）清
    除，並返還土地予原告；㈢被告應將桃園市○○區○○○段000000
    地號土地上之占用物（實際占有範圍及面積，俟鈞院囑託地
    政事務所測量後補正）清除，並返還土地予原告。嗣因原告
    上開主張應清除之範圍及面積不明確，經本院會同兩造及桃
    園市大溪地政事務所測量人員至現場勘驗及測量，前開地政
    事務所於民國106 年3 月7 日檢送測量繪製之複丈成果圖（
    如本判決附圖，下稱附圖）到院，原告乃於106 年4 月21日
    具狀將其聲明變更為如下所述（見本院卷第124 頁），核屬
    原告更正其法律上之陳述，於法自無不合，合先敘明。
二、次按原告於判決確定前，得撤回訴之全部或一部。但被告已
    為本案之言詞辯論者，應得其同意。訴之撤回應以書狀為之
    。但於期日，得以言詞向法院或受命法官為之。以言詞所為
    訴之撤回，應記載於筆錄，如他造不在場，應將筆錄送達。
    訴之撤回，被告於期日到場，未為同意與否之表示者，自該
    期日起；其未於期日到場或係以書狀撤回者，自前項筆錄或
    撤回書狀送達之日起，十日內未提出異議者，視為同意撤回
    。民事訴訟法第262 條亦有明文。查原告起訴後，曾於106
    年4 月21日具狀追加聲明請求：被告應將坐落於桃園市○○區
    ○○○段000 地號土地上原告黃張春英所有如附圖E 到E1之間
    所示之磚牆圍牆回復原狀。惟於同日之言詞辯論期日，原告
    當庭以言詞撤回該項聲明（見本院卷第121 頁），而被告於
    該期日已到庭，未就該聲明為辯論，且就原告撤回該聲明，
    迄未表示異議，依上揭規定，原告撤回此部分聲明，自無不
    合。
貳、實體方面：
一、原告主張：原告3 人分別為桃園市○○區○○○段000 ○000000○0
    00000地號土地（以下合稱系爭土地，各單筆土地則僅以系
    爭地號稱之）之所有權人，被告則為同段336-8 、337-12地
    號土地之所有權人。於104 年6 月間，被告為其通行之便，
    未經原告等人之同意，擅自於同段1334地號之國有保甲路及
    原告所有之系爭土地上僱工私設鋪路，分別占用系爭337 地
    號土地如附圖所示編號D 、E 部分，面積合計16平方公尺、
    占用系爭205-28地號土地如附圖所示編號A 部分，面積8 平
    方公尺、占用系爭205-46地號土地如附圖所示編號A1、B 、
    C 、D1、E1部分，面積合計51平方公尺，用以鋪設碎石路面
    ，供其個人通行之用。原告所有系爭土地之上開部分既遭被
    告鋪設碎石，致妨害原告之所有權，原告自得依據民法第76
    7 條第1 項、第184 條第1 項前段及第213 條第1 項等規定
    ，請求排除侵害並回復原狀等語，並聲明：㈠被告應將系爭3
    37 地號土地上如附圖編號D 、E 部分所示之占用物清除及
    回復原狀，並返還該部分土地予原告黃張春英；㈡被告應將
    系爭205-28地號土地上如附圖編號A 部分所示之占用物清除
    及回復原狀，並返還該部分土地予原告黃柏菁及其餘共有人
    ；㈢被告應將系爭205-46地號土地上如附圖編號A1、B 、C 
    、D1、E1部分所示之占用物清除及回復原狀，並返還該部分
    土地予原告源泰窯業股份有限公司；㈣原告願供擔保，請准
    宣告假執行。
二、被告則以：上開同段1344地號國有土地原係政府開闢供居民
    通行至鄰近公路之保甲路，鄰近居民均沿用此路通行，被告
    欲通行該地號土地，而與國有財產署間存有確認通行權存在
    之訴訟（按即本院103 年度壢簡字第81號），於該通行權訴
    訟事件審理時，該國有地上有雜草及雜物，致無法測量，被
    告乃遵循法院之命將該1344地號土地上之雜草地進行清除，
    惟因不知訴訟將持續至何時，而被告已多次花費除草，為恐
    將來仍有鑑界測量之必要致需多次除草，因此在該1344地號
    土地上鋪上小碎石，以避免日後重測時又需多次除草，嗣原
    告黃柏菁另就系爭337 地號土地申請鑑界，鑑界後釐清被告
    所鋪設之小碎石確有部分散在系爭205-46、205-28地號土地
    上，被告即將該部分碎石清除。被告固不否認在系爭205-46
    、205-28地號土地上尚有部分小碎石未完全清除，惟原告已
    隨即在系爭205-46、205-28地號土地與上開1344地號國有地
    之地界上架設圍籬，以阻斷他人出入，況縱有未完全清除之
    小碎石，在客觀上並無使原告對系爭205-46、205-28地號土
    地之占有權能無法實現，且原告等另已架設圍籬禁止出入，
    被告自無無權占有之情。況原告係主張排除侵害，前開縱尚
    有未清除完全之小碎石，實無礙於原告等所有權之行使，亦
    無妨害而有不法侵害之可言等語，資為抗辯，並聲明：原告
    之訴駁回；如受不利判決，被告願供擔保請准宣告免為假執
    行。
三、查原告黃張春英為系爭337 地號土地之所有權人、原告黃柏
    菁為系爭205-28地號土地之共有人、原告源泰窯業股份有限
    公司為系爭205-46地號土地之所有權人，被告則為同段336-
    8、337-12地號土地之所有權人，被告曾在同段1344地號國
    有土地上鋪設碎石時，碎石有延及原告所有之系爭205-46、
    205-28地號土地上，雖經被告清除後，仍有部分小碎石散落
    在系爭205-46、205-28地號土地上之事實，為兩造所不爭執
    ，且有上開土地之登記謄本、現場照片附卷可稽（見本院卷
    第16至20頁、49至51頁、90至92頁）。嗣於106 年2 月7 日
    本院會同兩造及桃園市大溪地政事務所測量人員履勘現場及
    測量時，原告仍指稱有附圖所示之A 、A1、B 、C 、D 、D1
    、E 、E1等範圍內之碎石，被告應予清除及回復原狀，則有
    勘驗測量筆錄及附圖附卷可憑（見本院卷第109 頁正、反面
    、114 頁）。
四、原告主張被告鋪設碎石延及原告所有之系爭土地，妨害原告
    所有權之行使（見本院卷第96頁），並侵害原告所有權致有
    損害，原告自得依民法第767 條第1 項、第184 條第1 項前
    段、第213 條第1 項請求被告排除侵害及回復原狀，並返還
    土地等語，但為被告所否認，並以前揭情詞置辯。茲本件所
    應審究者厥為：被告鋪設碎石延及原告所有之系爭土地，是
    否無權占有原告之系爭土地、或妨害原告所有權之行使、或
    有侵害原告所有權致受損害？原告依民法物上請求權、侵權
    行為之法律關係，請求被告清除占用物及回復原狀並返還土
    地，有無理由？經查：
  ㈠按因故意或過失，不法侵害他人之權利者，負損害賠償責任
    ；負損害賠償責任者，除法律另有規定或契約另有訂定外，
    應回復他方損害發生前之原狀，民法第184 條第1 項前段、
    第213 條第1 項分別定有明文。又所有人對於無權占有或侵
    奪其所有物者，得請求返還之；對於妨害其所有權者，得請
    求除去之；有妨害其所有權之虞者，得請求防止之，民法第
    767 條第1 項亦有明文。而所謂所有物返還請求權，乃民法
    第767 條第1 項前段所定所有人對於無權占有或侵奪其所有
    物者，得對現仍事實上管理其物之人請求返還其物之權利；
    所謂所有權妨害除去請求權，乃是所有人，於其所有權之圓
    滿狀態，被占有以外之方法妨害時，對於妨害人得請求其除
    去之權利，須所有人或依法律得行使所有權之人，對以占有
    以外之方法而妨害其所有權之人主張之。從而，所有權人就
    其所有土地有被妨害其所有權之行使者，固得請求除去之，
    但如第三人所為於所有權人行使所有權無所妨害時，自不得
    請求排除。
  ㈡原告主張被告前因鋪設碎石，仍有碎石散落在系爭土地上，
    乃妨害原告土地所有權之行使等語，為被告所否認，並辯稱
    ：業已清除碎石，縱仍有未清除完全之小碎石亦無礙於原告
    對系爭土地所有權之行使等語。查本院於106 年2 月7 日履
    勘現場，勘驗結果為：經原告黃柏菁標示被告應清除之範圍
    如附圖A 、A1所示之範圍部分，其上大都已長滿雜草，幾乎
    已無原告黃柏菁所稱之碎石，縱有碎石亦已與泥土混合，如
    附圖B 、C 所示之範圍部分，其上為雜草、磚塊、泥土及部
    分碎石，且碎石部分也與原本土地之泥土混合成平坦之地面
    ，如附圖D 、D1所示之範圍部分，其上有雜草、乾枯之雜草
    及少許碎石，地面平整，其間之碎石亦與土地之泥土混合，
    至於E 、E1所示之範圍部分，則為磚造圍牆等情，有勘驗測
    量筆錄及附圖在卷可按（見本院卷第109 頁正、反面、第11
    4 頁）。按動產因附合而為不動產之重要成分者，不動產所
    有人，取得動產所有權，民法第811 條有明文規定，揆諸上
    開勘驗結果，被告未完全清除之碎石，既因附合於原告所有
    之系爭土地內，已成為系爭土地土石之重要成分，依前開規
    定，即由原告取得未清除碎石之所有權，被告對該等碎石自
    已無清除之權能，原告仍對被告訴請清除及回復原狀，已屬
    無據。況依前開勘驗結果所示，被告尚未清除完全之小碎石
    ，依現今系爭土地之客觀事實狀態，既與系爭土地之泥土混
    合成平坦地面，在客觀上即無對系爭土地造成直接妨害，難
    認有阻礙原告圓滿行使其所有權能之情形，亦難認有不法侵
    害系爭土地之權利，致系爭土地受損害之情形，是原告主張
    被告鋪設致散落之碎石使其對系爭土地所有權行使受限制或
    有直接侵害其土地所有權云云，亦無可採。再如附圖所示之
    E 、E1部分，則為磚造圍牆，該磚造圍牆係原告黃張春英所
    有乙節，業據原告陳明在卷（見本院卷第124 、126 頁），
    復乏證據證明如附圖E 、E1所示之圍牆係被告所有，原告逕
    訴請被告清除如附圖E 、E1所示之占用物及回復原狀云云，
    亦無理由。
  ㈢又本件被告並未現實占有系爭土地，況原告自承確有於前揭1
    344地號國有土地與系爭205-46、205-28地號土地之地界上
    設立圍籬（見本院卷第81頁），並有被告提出設立圍籬之現
    場照片在卷可參（見本院卷第59至61頁），原告既已設立圍
    籬阻隔他人進入，益顯原告並未失卻占有系爭土地之權能，
    被告雖曾因鋪設碎石，致有部分碎石散落在系爭土地上，亦
    難謂被告有無權占有系爭土地之可言，故原告併請求返還土
    地云云，洵無理由。
  ㈣此外，原告就被告所鋪設尚未清除完全而殘餘之小碎石，有
    如何妨礙原告就系爭土地占有權能無法實現、或如何干擾其
    所有權積極權能之行使，或如何侵害所有權而致損害等情，
    並未舉證以實其說，原告請求被告清除占用物及回復原狀並
    返還土地，即無所據。
五、綜上所述，被告鋪設碎石致延及在原告系爭土地之殘餘碎石
    ，並非無權占有原告系爭土地，亦無阻礙原告圓滿行使其就
    系爭土地之所有權能，且與侵害原告所有權而致損害之情形
    有間，則原告依民法第767 條第1 項、第184 條第1 項前段
    、第213 條第1 項等規定請求被告應將系爭337 地號土地上
    如附圖編號D 、E 、系爭205-28地號土地上如附圖編號A 、
    系爭205-46地號土地上如附圖編號A1、B 、C 、D1、E1等部
    分所示之占用物清除及回復原狀，並返還該部分土地予原告
    或其餘共有人，均無理由，不應准許。原告之訴既經駁回，
    其假執行之聲請亦失其宣告之依據，應併予駁回。
六、本件事證已臻明確，兩造其餘攻擊、防禦方法或所提出之證
    據，經本院斟酌後，認為均不足以影響本判決之結果，爰不
    予逐一論述，附此敘明。
七、訴訟費用負擔之依據：民事訴訟法第78條。
中　　華　　民　　國　 106　　年　　5 　　月　　19　　日
                  民事第二庭   法  官   曾家貽
以上正本係照原本作成。
如對本判決上訴，須於判決送達後20日內向本院提出上訴狀。如
委任律師提起上訴者，應一併繳納上訴審裁判費。
中　　華　　民　　國　 106　　年　　5 　　月　　19　　日
                               書記官   吳秋慧